最高法院刑事判決　　　　　　九十四年度台上字第三五五二號
　　上　訴　人　台灣高等法院台南分院檢察署檢察官
　　被　　　告　甲○○
　　選任辯護人　林華生律師
　　被　　　告　乙○○
　　選任辯護人　周耀門律師
上列上訴人因被告等強盜等罪案件，不服台灣高等法院台南分院
中華民國九十一年四月三十日第二審判決（九十年度上訴字第一
五００號，起訴案號：台灣台南地方法院檢察署八十八年度偵字
第二六四一、三五０三號 )，提起上訴，本院判決如下：
    主  文
上訴駁回。
    理  由
一、關於被訴強盜部分：
按刑事訴訟法第三百七十七條規定，上訴於第三審法院，非以判
決違背法令為理由，不得為之。是提起第三審上訴，應以原判決
違背法令為理由，係屬法定要件。如果上訴理由狀並未依據卷內
訴訟資料，具體指摘原判決不適用何種法則或如何適用不當，或
所指摘原判決違法情事，顯與法律規定得為第三審上訴理由之違
法情形，不相適合時，均應認其上訴為違背法律上之程式，予以
駁回。本件檢察官上訴意旨略稱：(一)、被告甲○○、乙○○等之
出入境紀錄，僅係以中華民國護照出入國境時所為之記錄，但在
雙重國籍下，被告等如以其美國或香港護照入境為非作歹，出境
後再以中華民國護照入境則變成當時其身在國外之表面紀錄，原
判決以其不在國內為判決理由，應是被告等故以外國護照入境而
產生之誤會，原審未向入出境管理局調查被告等以外國護照（可
能不只二本）入境之紀錄，詳加勾稽，有調查未盡之違誤。(二)、
被害人王坤森已陳述被劫金錢，自台中市中小企業銀行、亞太銀
行、華南銀行湯麗香名義帳戶所領之款，原審不予查證，率謂：
「王坤森本身是否具有該筆現金之資力迄未經證實」云云。有應
調查之證據，不予調查之違法。又被害人被劫後已報案，雖警員
以沒有明顯事證而未有紀錄，乃警方之疏失，豈能執為無罪之理
由，原判決遽為無罪之論斷，與經驗法則有違，且有調查未盡之
嫌。(三)、香港伯建企業公司（以下簡稱香港伯建公司）、大陸伯
建無限公司（以下簡稱大陸伯建公司）、台南市亞林貿易公司（
以下簡稱亞林公司）如果與被告等真有合作或投資關係，只須被
告等就所收款項，繳付被害人即已清楚，何須被害人另開支票付
款？殊難以雙方有合作關係，即謂被告等不可能押人勒索，被告
等謂有合作關係，而故為一面支付貨款，另外索取票據，如果是
正常生意當係計算抵充始符商場慣例，豈有一面付款另一面要求
付票之理？原審之推論，顯有未洽，自有適用法則不當之違法。
(四)、原判決以被害人何以遲於報案？或盜匪行為應有地緣關係？
為何雙方仍有親密關係？皆悉臆想推測之詞，作為無罪判決理由
之基礎，自有適用法則不當及理由不備之違法等語。
惟查：犯罪事實之認定，應憑證據，如未能發現相當證據，或證
據不足以證明被告犯罪時，自不能以推測或擬制之方法，以為裁
判之基礎。而證據之取捨與證據之證明力如何，均屬事實審法院
得自由裁量、判斷之職權；茍其此項裁量、判斷，並不悖乎通常
一般人日常生活經驗之定則或論理法則，又於判決內論其何以
作此判斷之心證理由者，即不得任意指摘其為違法，而據為提起
第三審上訴之合法理由。原判決以公訴意旨略以：被告甲○○、
乙○○共同意圖為自己不法之所有，並基於概括之犯意，先後為
下列行為：(一)甲○○、乙○○於民國八十四年一、二月間，夥同
四、五人持四張空頭支票，至彰化縣社頭鄉○○路○段八一七巷
十六號，被害人張聰標住處，欲向張聰標調現遭拒，竟以強暴手
段，使張聰標不能抗拒，而交付新台幣（下同）四十九萬元。(二)
甲○○、乙○○又於八十三年十月間某日晚上七、八時許，夥同
不詳之人五、六人，至台中市○○街十九巷二十一號，強押被害
人林欣穎及其夫許鳳秋，喝令交付二千萬元，因林欣穎無力給付
，乃押其夫婦二人上車找人籌錢，林欣穎被載至彰化縣田中鎮○
○街一０二號，向謝志村、鄭蜜修夫婦借款，謝志村、鄭蜜修不
得已同意幫忙籌錢，林欣穎夫婦始被釋放。嗣林欣穎夫婦乃搬家
逃避，被告等遂轉向被害人謝志村夫婦勒索，而於八十三年十月
間，夥同數人強押謝志村夫婦至台南某地，強拍鄭蜜修裸照脅迫
交錢，謝志村夫婦不得已陸續付款，至八十四年五月間，共交付
二千多萬元，被告等又於八十七年一月二十三日，再勒索二百二
十萬元，謝志村交付後舉家遷離躲避。八十六年二月間林欣穎夫
婦行蹤被發現，被告等又夥同不詳數人至台中市○○街四十六號
，以強暴手段，使林欣穎不能抗拒，而交付十萬元。(三)甲○○、
乙○○又於八十七年一月二十三日晚上九時許，率不詳姓名之人
四、五人，至亞林公司強索三百萬元遭拒，竟強押林欣融及其母
林素梅上車，在車上脅迫稱若不給付三百萬元，將給你好看、給
你死等語，因林欣融無力籌錢，甲○○始作罷，於同日晚上十一
時許，在台南市鯤鯓附近令林欣融等人下車，而未得逞。(四)甲○
○、乙○○二人又於八十七年六月十八日上午十時許，夥同不詳
之人四、五人，至台南市伯建公司向林根本之子即被害人林南隆
勒索，並以強暴手段使之不能抗拒，林南隆不得已，乃依甲○○
指示，簽發六百二十二萬六千六百三十八元支票付予甲○○，甲
○○於八十八年六月二十日，交由其經營之光星企業有限公司（
以下簡稱光星公司）提示兌現。(五)（即原公訴意旨(六)部分）甲○
○又於八十七年六月間，夥同乙○○及不詳姓名者數人，至南投
縣草屯鎮○○路四十六號被害人王坤森住處，趁王坤森與人打麻
將時，持刀使之不能抗拒，搶走一千多萬元。因認甲○○、乙○
○涉犯行為時懲治盜匪條例第五條第一項第一款、第二項盜匪（
懲治盜匪條例業於九十一年一月三十日公布廢止，回歸刑法相關
強盜罪名）罪嫌云云（另涉犯刑法第三百四十六條第一項、第三
項恐嚇取財等罪嫌部分，上訴駁回之理由詳如後述）。經查：甲
○○在台灣設有銀鳳企業有限公司（簡稱台灣銀鳳公司）、光星
公司，在香港設有銀鳳企業有限公司（簡稱香港銀鳳公司，該公
司負責人登記為黃靖雅），在大陸廣東省東莞設有光星企業有限
公司（簡稱大陸光星公司），以生產男鞋及進出口貿易為主要營
業項目，而被害人林根本、林南隆父子在香港地區設有伯建公司
，亦以生產男鞋及進出口貿易為主要營業項目，雙方為同業，相
識甚早，於七十七年間起即有買賣生意往來，有伯建公司開具予
光星公司之統一發票影本五張在卷足稽。嗣於八十一、二年間，
林根本父子欲以香港伯建公司名義於大陸廣東設立「大陸伯建廠
」，擴張男鞋事業，主動尋求甲○○及另一友人葉明川，共同投
資加入大陸伯建公司之股東，投資股權為林根本父子佔百分之五
十二，葉明川佔百分之二十，甲○○佔百分之二十八，關於甲○
○股權仍登記為黃靖雅名義，資金則分由甲○○，或由香港銀鳳
公司或黃靖雅按甲○○指示分期匯入，亦有各該匯款證明存卷為
證。且該公司之經營方式，為先由台灣出口原料轉口經香港到大
陸，再由大陸伯建廠生產成品，回銷到台灣及其他地區，因大陸
伯建廠（即生產部門）由總經理林南隆負責，而由台灣出口原料
部分則由甲○○負責，故由伯建公司分撥予林南隆五十萬元、撥
予被告甲○○十萬元，充供各人負責部門之行政管銷費用，亦有
授權書及委任書各一紙附卷足憑。該授權書載明：「我司與東莞
市厚街鎮赤岭貿易部合資經營東莞伯建鞋廠有限公司，我司現授
權甲○○先生任東莞伯建鞋廠有限公司的董事，並代表伯建（香
港）公司董事長黃靖雅簽署合資公司的合同、章程、可行性報告
及一切有關文件。特此證明」，並蓋有伯建（香港）公司之章及
由黃靖雅簽名；另委任書載明：「本人林根本是東莞伯建鞋廠有
限公司之董事長……設立東莞伯建鞋廠有限公司，現全權委任本
公司之董事甲○○先生代本公司簽字立合同、章程及行程○○（
二字不清楚）之事宜如發生任何糾紛，本人願負一切法律責任」
，並由立書人林根本簽名押有日期一九九二、三在案。雙方合作
期間因衍生事故，甲○○自八十六年間起即表示要退夥，並積極
另尋乙○○（原為伯建公司之副總經理，為林南隆妻子之姊夫）
為合作對象，共同設立大陸廠合發興鞋廠，有「廠區租賃合同書
」影本一紙在卷足稽。嗣經協商，乃確定由林氏家族以六百二十
二萬六千六百三十八元價格購入甲○○之股權，並終止「伯建公
司」與「銀鳳公司」之經銷合作，雙方於八十七年六月十八日，
在台南市○○街五三三之一號曾金厚住處簽約，有「出資轉讓契
約書」及「終止經銷合約書」各一紙存卷足按。該「出資轉讓契
約書」並經「林南隆」、「甲○○」、「曾金厚」三人分別簽名
，且加以捺指印或蓋印章在案；該「終止經銷合約書」載明：「
甲方伯建企業有限公司法定代理人林根本」，由「代理人」林南
隆簽名並捺指印；另又載明：「乙方銀鳳企業有限公司法定代理
人甲○○」，由甲○○簽名捺指印在案，自堪信實。是日當場由
林南隆開具面額六百二十二萬六千六百三十八元之支票一紙交予
甲○○，雙方關係乃正式終結，亦經證人即負責為甲○○記帳之
職員柏雪蓓證述在卷。是乙○○與林根本、林南隆父子間，分別
具有姻親關係、連襟關係；被告二人與林根本、林南隆父子間，
商場上之關係分別由主從、合夥投資、拆夥，乃至競爭對立之利
害衝突關係，而其關係之轉變約在八十七年六月間之際，堪予認
定。足見八十七年六月以前，被告二人與林根本父子間之關係，
相處融洽平和。且乙○○自八十年至林根本之伯建公司任職，迄
八十七年五月一日始離職，結束工作伙伴關係，亦有其所得扣繳
憑單及勞工保險卡影本在卷足稽。甚且甲○○之長子王亮月於八
十六年三月二日結婚時，林根本、林素娥、林南隆、蘇金春、林
欣融、蔡松杉一家人，均受邀參加該次喜宴；另林南隆夫婦，於
八十六年二月三日至二月七日，與乙○○夫婦同遊馬來西亞，於
八十七年一月二十九日至八十七年二月三日，又與乙○○夫婦同
遊泰國；有各該喜帖一紙、相片二張、旅遊照片四張在卷可證。
足見林欣融在偵查中供稱：「不認識被告甲○○」云者，顯係虛
偽不實。益證被告二人與林根本家族間，斯時非僅有事業之往來
，且關係至為融洽親密，要無對林根本家族強盜之犯罪動機及條
件。苟有如檢察官所指被告等有對林根本家人犯罪之事實，雙方
如何仍能維持事業上、感情上親密之關係，被害人等又如何能忍
受多年不報警處理之理。是公訴意旨指被告二人於八十五年間至
八十七年一月間，對林南隆、林欣融（林南隆之妹）、林素娥（
林根本之妻）等，為公訴意旨(三)之犯行；自八十三年起至八十七
年止，對林根本、林南隆父子為公訴意旨(四)之犯行，均欠缺犯罪
之合理動機、條件與理由，已難遽為被告二人不利之認定。次查
華南銀行台南分行支票帳號0000000－0林素娥帳戶，係
伯建大陸鞋廠在台設立之獨立帳戶，所有銷貨、進貨之金額均由
該帳戶進出。八十一年之前，甲○○經營之光星公司，即與伯建
公司有買賣生意往來，故八十五、八十六年間，甲○○匯至伯建
公司林素娥0000000－0華南銀行台南分行帳戶內之金額
即達一億七千多萬元，有原判決理由四所載匯款單七十四張可證
，而甲○○於八十一年間受邀投資伯建公司為股東，嗣退股後，
由林南隆簽發予甲○○之六百二十二萬六千六百三十八元之退股
金支票，亦係以上開伯建公司頻繁使用之林素娥華南銀行台南分
行0000000－0帳戶支票所開具，足證該支票確係支付甲
○○之退股金，要非強盜等犯罪所得。又甲○○既於二年間，即
匯入約一億七千萬元之貨款入伯建公司帳戶，苟其有圖取不法錢
財之犯意，僅需減少匯款即可，何須大費周章向林南隆勒取六百
多萬元，而為前開強盜犯行？又台南市警察局第一分局早於八十
七年十一月十六日，即將被告二人列為流氓，函請台灣台南地方
法院檢察署審核認定為「治平專案」取締之對象，指被告二人涉
有走私槍械、毒品之嫌疑，檢察官並起訴被告二人涉犯強盜、恐
嚇取財等罪嫌。然經檢察官指揮警員四次搜索結果，除查扣帳冊
一本外，皆「未發現不法事證」、「迄未發現相關不法事證」，
有「執行搜索報告」、及「搜索扣押證明筆錄」在卷足稽，非僅
未扣得所謂之槍械、毒品等違禁物，甚連一般常見之犯罪工具亦
無所獲，顯與警方函送之犯罪情節、手法、組織、型態相去甚遠
。按證人於審判外之陳述，原則上不得作為證據；證人由審判長
訊問後，當事人及辯護人得直接或聲請審判長詰問之；刑事訴訟
法第一百五十九條第一項、第一百六十六條第一項規定甚明。公
訴意旨認被告等涉犯前述強盜罪嫌，無非以所謂被害人林欣穎、
鄭蜜修、謝志村、林南隆、林根本、張聰標、邱上林、王坤森、
林欣融、林素娥，及證人陳建勳、王伯乾等人之於警詢時之陳述
為主要論據。惟經事實審依職權核對或命承辦刑警王慶樑攜帶「
代號與真實姓名對照表」比對後，發現警方所提供之「流氓甲○
○不法事證資料」、「流氓乙○○不法事證資料」內，所謂秘密
證人Ａ１至Ａ之偵訊筆錄，除Ａ４係供述者本人外，其他均係
所謂被害人以目擊第三人之身分而為陳述，其憑信性已非無疑。
況各該秘密證人經事實審多次合法傳、拘，而傳票、回證上並載
明：「本次開庭只傳證人，不傳被告，請務必到庭作證」，然或
拒不到庭，或稱無從到庭接受訊問、調查，致被告等及辯護人無
從依法行使詰問權，予以辯明，是其等於警詢中之陳述，是否真
實，仍非無疑，尚難採為被告不利之認定。尤以各被害人之住居
所分散台中市、彰化縣田中鎮、社頭鄉各地，卻均於八十八年六
月二十一日當日提出書狀表明無法出庭，且書狀內容包括狀別（
秉明狀）、用語結構，甚至錯別字均一模一樣，有「刑事秉告狀
」一份、「刑事秉明狀」二份在卷可稽，要非巧合。參以台南市
警察局第一分局刑事組小隊長王慶樑對於被告二人流氓及本案件
之調查、製作筆錄及移送等過程以觀，是否有人幕後操控，亦非
無疑。卷查檢察官對被告二人所簽發之「台灣台南地方法院檢察
署監察書」二件，其電話監聽監察期間，均係自八十八年二月十
二日起，至同年三月十三日止，有各該監察書在卷為憑；然台南
市警察局陳報之監聽內容譯文表，所載監聽期間卻為較早之同年
二月八日、二月九日、及二月十日，有該譯文表二件在卷可考，
顯見警方執行監聽，並非在核准監聽之期間內，該部分監聽程序
顯然違法，要難採為被告等不利認定之論據。此外，公訴意旨所
指被告二人強盜之被害人，除林根本、林南隆、林欣融，住於「
台南市」外，其他被害人分別住在「高雄市」、「彰化縣」、「
台中市」、「南投縣」等地，均非台南市人，且其等被害金額非
微，有五、六百萬元，甚至上千萬元者，更有被害數次，且被害
時間多為三、四年前乃至五年前之事，何以各被害人歷經三至五
年一直未曾報案，而於事隔多年後始行報案？又何以被害人等均
於甲○○與林根本間之原合作關係終止，被告二人另在大陸廣東
東莞市合資開設另一家鞋廠（八十七年六月），成為林根本父子
在同市（東莞市）「伯建」鞋廠強力競爭對手二個月後之「八十
七年八月間」，幾乎「同時」報案？而甲○○、林明進住所地之
轄區，分別在台南市第二分局及高雄縣湖內分局，何以均至台南
市第一分局備詢？又衡情流氓勒索他人錢財，往往與地緣有密切
關係，被告二人與所謂被害人等，除林根本一家人外，與張聰標
等其他被害人均不相識，而被告二人均為台灣南部人，又無積極
證據足證與張聰標等住於台灣中部地方之「彰化縣」、「台中市
」、「南投縣」等地有何地緣關係，被告二人竟先後多次至無地
緣關係之台灣中部「彰化縣」等地，為幾近流氓之強盜等犯行，
與常情相違背，殊屬可疑。再依卷附內政部警政署入出境管理局
函送之「旅客入出境紀錄表」以觀，各證人所指被告等犯罪之時
間，有部分或被告二人均不在國內，或其中一人不在國內，則秘
密證人所稱「親眼目睹」云者，即不足採信。至被害人謝志村在
警訊及偵查中稱先後多次被強盜五千多萬元云云，微論起訴書僅
列二千餘萬元、二百二十萬元云云，其餘事證未見說明，況五千
多萬元鉅款，亦無充分、合理之資料，足以說明被害人確有雄厚
之資力支付，自難僅憑其片面無從求證之明細表，據為被告等不
利之認定。又被害人林欣穎在警訊時稱八十七年一月二十三日上
午十時許，甲○○又率手下三、四人至其住處勒索十萬元，我無
法交付，甲○○又以槍打其肩膀，伊無奈，心生畏懼，只得打電
話向朋友陳建勳借十萬元，並由陳建勳將錢送至其住處交給甲○
○等語。其既能將「犯罪時間」具體描述，則對該「犯罪事件」
印象似乎頗為深刻；然其卻於檢察官偵查中，竟稱交付十萬元之
時間為八十六年二月云云，致前後指述有重大矛盾之瑕疵，亦難
資為被告等不利之認定。況依案卷資料，被告二人與被害人許鳳
秋、林欣穎夫妻並非相識，亦無其他恩怨情仇，又依前開關於被
告二人投資經商之類別及規模以觀，被告二人係一般經商之人，
且財力堪稱中上，實無任何動機足以合理解釋被告二人遠赴台中
向該夫婦勒索錢財之理。尤以本件發生始於八十三年十月間，為
何被害人夫婦當時未報案，時隔將近四年始報案？雖林欣穎於警
訊時稱當時因怕被殺害所以一直不敢報警，現已家破人亡，故請
警方主持正義云云。然為何當時怕被殺害，現在即不怕？為何報
案時間選在此時而與其他被害人報案時間如此相近？何以不向管
區警方報案？何以遲至八十七年八月十八日始向非管區之台南市
警察局第一分局舉發？殊屬可疑，而難取信。公訴意旨認被告二
人有前開(三)、(四)之強盜犯行，係以被害人林南隆、林欣融之指訴
、證人王伯建、Ａ１、Ａ２、Ａ４之證詞等由為論據。然甲○○
擁有關係企業「台灣銀鳳公司」、「台灣光星公司」、「大陸光
星公司」、「香港銀鳳公司」，與林根本家族（妻為林素娥、子
為林南隆、女為林欣融）之關係企業「香港伯建公司」、「大陸
伯建廠」、「台南亞林公司」，曾有相當密切之合作或投資關係
，而八十七年六月間前，被告二人與林根本家族，因事業上處於
合作共生共利之關係，因而於生活感情往返聯絡甚為密切，如前
所述。林欣融竟於檢察官偵查中稱之前不認識，不瞭解被告二人
云云，即非事實，其為虛偽陳述之動機安在？所為不利於被告指
控之真實性，殊屬可疑，尚難採為被告等論罪之唯一依據。再者
甲○○（光星貿易）曾於八十七年三、四月間，先後五次匯款予
林素娥（伯建公司或亞林公司）：年３月３日九二三六四０
元，年３月９日0000000元，年３月日八九八
六五０元，年４月２日0000000元，年４月日
0000000元，合計達0000000元，有明細表及匯款
資料影本在卷足稽，足見於八十七年三、四月間雙方尚有事業上
之關係，及鉅額款項之往來，亦足以印證被告與被害人林根本家
族間於八十七年六月前，雙方確有事業上融洽平和之關係。縱因
雙方之後關係質變惡化，被告等心生歹念而有強盜行徑，亦當係
八十七年六月以後之事，無可能於八十七年六月前雙方關係融洽
密切時為強盜之惡行。茍被告二人有公訴意旨所指於八十七年一
月二十三日，率眾至亞林公司強索三百萬元遭拒，強押林欣融、
林素娥等上車之情事，何以嗣後仍於八十七年三、四月間，先後
匯款五次共五百九十餘萬元入林素娥帳戶之理？足見林欣融、林
素娥或秘密證人Ａ１即林欣融、Ａ２即林素娥、Ａ４即王伯乾等
之證詞，均有違常理，不足資為被告等不利之認定。而甲○○以
光星公司兌領之0000000元支票，係甲○○與林根本家族
關係企業拆夥後所應領取之退股金，如前所述，況乙○○於八十
七年六月十八日未在國內，亦有其入出境紀錄可稽。公訴意旨指
被告二人於八十七年六月十八日上午十時許，夥同四、五人向林
南隆勒索強迫簽發前述支票予被告甲○○，交由光星公司兌領云
云，顯與事實不符。另公訴意旨指被告二人有上述強盜王坤森之
犯行，係以王坤森之指訴、秘密證人Ａ（即王坤森）之證詞為
論據。然被害人王坤森以秘密證人Ａ身分於警詢中供稱其分別
於八十五年四月間被搜括現金、珠寶、項鍊等財物計值一千多萬
元；於八十七年六月初某日被恐嚇勒索五百萬元未遂云云。公訴
意旨卻謂：「甲○○又於『八十七年六月間』夥同乙○○等人至
南投縣草屯鎮○○路四十六號王坤森住處，趁王坤森與人打麻將
時，持刀使其不能抗拒，而搶走一千多萬元……。」云云，在時
間上已有矛盾不符，且乙○○於八十五年四月份，僅當月二十六
日、二十七日、二十八日、二十九日、三十日，共五日人在台灣
；而甲○○於當月，亦僅十三日至十五日共三日人在台灣，有其
二人入出境資料在卷可稽，其二人當月在台灣之日期既不一致，
何能共同持刀、槍強盜王坤森？其指述顯然與事實不符。即使如
公訴意旨所載，認被告二人在「八十七年六月間」強盜王坤森，
然依被告二人入出境紀錄表所載，乙○○於八十七年六月三日即
出境，迄八十八年二月九日始入境回台，其於八十七年六月間在
台時間僅六月一、二、三日；而甲○○於八十七年六月二日中午
入境，旋於六月三日下午三時出境，又於六月十七日下午七時入
境，於六月十九日上午出境後，至七月二十六日始又入境，當年
六月間其在台之時間僅六月二日中午至六月三日上午，六月十七
日晚上至六月十九日上午，可見被告二人於八十七年六月間在台
時間均甚為短暫倉促，共同在台之時間僅為六月二日中午至六月
三日上午，公訴意旨指被告二人強盜、恐嚇王坤森二次犯行均於
「八十七年六月間」，豈非認被告二人於八十七年六月二日中午
至三日上午之間，緊接二次對王坤森為強盜、恐嚇犯行？果真如
此，其記憶當甚為深刻清楚，然其於警詢中卻稱第一次被劫係於
八十五年四月。被搜括財物以後，甲○○、乙○○二人就未再來
勒索財物，直至八十七年六月初某日，乙○○率手下……再恐嚇
勒索……云云，二案相隔竟然二年有餘，在在顯示其此部分之指
訴並非事實。尤有甚者，本案係八十八年三月二十三日提起公訴
，於偵查期間檢警單位業於八十七年八月間，即已取得被告二人
入出境之詳細資料，此有「國人入出境端末查詢報表」（乙○○
部分）及「外僑入出境紀錄端末查詢報表」（甲○○部分）在卷
足稽，該查詢報表上載有：「列表單位：台南市第一分局文化所
」、「年８月日時分列印」、「製表單位台南市第一分
局刑事組」、「製表日期年８月日時分」等字樣，可見
就被告二人於「犯罪時間」有無在台，係得以查索核對入出境資
料調查確認之事，乃檢警機關竟均未為調查。至王坤森在第一審
雖供稱：「甲○○於八十五年四月間帶幾個小弟至我家，跟我說
生意做的不錯，要跟我吃紅五百萬元。我沒把他當一回事。隔天
晚上十一點多我在家裡和朋友打麻將，乙○○夥同多人進入，將
我們押住，並搜括現金七、八百萬元及一些金飾。另八十七年間
，乙○○又來說要吃紅五百萬元，不然要讓我全家死光光。」、
「（問：當日牌桌上輸贏多少﹖）我們打一萬元底，二千元一台
，光是在牌桌上被告即搜括了一百多萬元。其餘被告搶的錢是我
要買土地用的。我們鄉下地方買土地要用現金，我的錢是領自台
中市中小企銀、亞太銀行、華南銀行。是我太太湯麗香名義」、
「警員叫我來之前，我還不知道被告之名，一直到檢察官偵訊時
我才知道」、「（問：是於四月間的何日被搶的﹖）我不知道詳
細日期，但我有至草屯派出所備案。」、「（問：八十七年六月
間被搶日期為何﹖）八十七年六月初，這一次和搶錢（八十五年
四月間）的那一次，甲○○均沒有去。」、「（是否在發生這幾
次事情之前，你均不認識被告二人﹖）是的。」、「（被告搶錢
和恐嚇時，有無蒙面﹖）沒有。我只有搶錢那一次有去備案。」
、「……警訊中均未看到被告，也沒有看到相片。」、「（問：
既然警訊中未見到被告，為何筆錄中有被告二人之名﹖）我是去
檢察官處認完人後，才去警局作筆錄」、「（問：被打有無驗傷
﹖）有，我有去台中市中國醫藥學院附設醫院就診。」、「（問
：在警局有無看被告口卡﹖）有，但當時我不敢肯定。」云云。
然查(一)、甲○○、乙○○二人與王坤森並不認識，何以得知當時
該被害人家中有無財物，而遠自台南趕到南投縣鄉下強盜﹖甲○
○苟有於八十五年四月間率手下恐嚇，而當日王坤森家無其他外
人在場，為何於當日未搜括任何財物或與王坤森約定如何交付勒
索款項，卻反而逕自離去，而於隔日不虞王坤森業已報警，且家
中另有多人在場時，又前往行搶﹖豈非反於常情。又王坤森苟甫
於前一日遭甲○○帶手下恐嚇，必會有所畏懼，縱尚未陷於畏懼
，亦必然會加強防範，乃竟仍於翌日將一千萬元左右之鉅款置於
家中，而使被告得以輕易劫走﹖在在有違事理。且一千萬元係鉅
額現款，王坤森本身是否具有該筆現金之資力，迄未經證實；另
王坤森稱乙○○等人於牌桌上即搜括了一百多萬元，其餘被搶的
錢是要買土地用的，但若為買土地之款項為何不於付款時始自金
融機關提領，而要冒險事先領出置放於其家中？況王坤森自稱係
經營營造事業者，當熟知如此鉅款之交付，依一般交易習慣或以
電匯為之，或以「台支」交付，或以記名受款人並禁止背書轉讓
之一般行庫支票交付之，乃竟捨此安全便捷之途徑不為，而提領
鉅額現金置家隔夜，亦有違一般生活經驗法則及交易習慣。(二)、
王坤森雖稱於八十五年四月間被劫財乙事，曾至警局備案云云；
然經第一審法院依職權調查結果，經南投縣警察局草屯分局函覆
：「有關民眾王坤森於八十五年四月間是否到本轄報案乙事，經
本分局草屯派出所調查無報案資料」等語，有該分局八十九年一
月八日八八投草警刑字第一九六六０號函及附件「交辦單」各一
件在卷足稽，顯見所稱有向警局備案云者，並非事實。雖證人即
草屯分局警員張伐善、林國權等人，在偵查中均證稱：伊等有接
獲報警趕到現場，現場已回復原狀云云；然當時既無任何報案紀
錄，該等員警係如何會稱有接獲報案？又若其等果有接獲報案，
則以當地發生如此重大搶案，為何未經媒體披露？亦未組成專案
小組全力偵辦，甚至連基本之警訊筆錄均未製作？又其他同日在
場打麻將之人，應同為被害人，為何無一人報警或經警局通知製
作筆錄？姑不論證人林國權已同時證稱：「（當時現場有無什麼
跡象﹖）沒有」在卷，且按保持刑案現場係普通之常識，王坤森
損失一千萬餘元，竟未予保持現場，已與常情相違。又當時王坤
森甫遭強盜，驚惶未定，如何會整理強盜現場？況王坤森在警詢
中，指稱於八十五年四月間，遭被告二人強盜財物時，尚有洪英
奇、蕭峰璋二人在場打麻將，經原審法院傳訊該二證人結果，雖
證人洪英奇未到庭，惟蕭峰璋具結證稱伊根本不認識王坤森其人
，亦未曾與洪英奇、王坤森打麻將而被搶之情事等語在卷，益證
王坤森指訴之不實。(三)、王坤森又稱：於八十七年六月初遭乙○
○毆打後，曾至中國醫藥學院附設醫院就診云云；惟經第一審法
院向該醫院函查病歷資料結果，王坤森僅於八十七年六月十五日
至七月七日，曾因糖尿病、喉嚨痛、聲音低沈、怪怪的、頸部感
染發炎至該院住院，並在頸部為氣管切開術，王坤森並未主訴有
何外傷之情形，醫師於該病歷摘要亦未記載有何外傷之情形，足
見王坤森並非因外傷至該院就診，亦有該醫院八十九年一月二十
日院歷字第八九０一０一五六號函一件及出院病歷摘要影本二張
在卷可稽。足見所謂遭劫被毆受傷就診云者，亦非事實。(四)、王
坤森雖於第一審供稱：「警員叫我來之前，我還不知被告之名，
一直到檢察官偵訊時我才知道」云云。然王坤森之警訊筆錄，係
於八十七年十月二十九日製作，並當場指認被告二人之口卡相片
，該日警訊筆錄記載：「（甲○○、乙○○二人是否警方提供口
卡相片上的人﹖）沒錯，甲○○、男、9.19.生，身分證Ｚ00
0000000、籍設台南市○區○○街三十七巷十二號，乙○
○、男、1.14.生、高雄縣人、身分證Ｚ000000000、
籍設高雄縣路竹鄉○○路一一五一號無訛（當場指認）」；且王
坤森第一次檢察官訊問筆錄係於八十八年一月六日製作，王坤森
既已於八十七年十月二十九日指認過被告二人口卡相片及年籍資
料，為何於第一審竟稱一直到檢察官偵訊時才知道云云？況八十
八年一月六日檢察官之偵查筆錄，並未有被告二人之年籍、相片
等資料供指認，是日被告二人亦未到庭供王坤森指認（乙○○於
偵查中從未到案出庭），則何以王坤森稱一直到檢察官偵訊時才
知道云云？又王坤森於第一審八十八年十二月十二日庭訊時，雖
供稱：「我是去檢察官處認完人之後，才去警局做筆錄云云；然
王坤森之警詢筆錄，係於八十七年十月二十九日作成，且乙○○
於偵查中從未到案出庭，另甲○○於偵查中第一次與王坤森同庭
並被指認，係於八十八年三月一日之偵查庭時，依該日訊問筆錄
記載：「王坤森……年籍在卷，（剛才看到的是否你們所指的甲
○○﹖）是，確實是他」等語。乙○○在偵查中既從未受王坤森
指認，甲○○受王坤森指認，已係八十八年三月一日之事，而王
坤森所稱：去檢察官處認完人之後，才去警局做筆錄云云，如果
屬實，豈非等同王坤森「先於」八十八年三月認人，再「回到過
去」之八十七年十月製作警訊筆錄？遑論乙○○偵查中均未現身
！足見王坤森先後供述矛盾異常，不足採信。(五)、再王坤森先於
警詢中指稱：「甲○○率手下乙○○等約四、五人於八十五年四
月間，持槍向伊恐嚇要吃紅否則要殺全家，因伊不從，甲○○等
人則悻悻離去，於隔日二十三時許，伊與中小企銀經理洪英奇等
四人打麻將消遣之際，乙○○率手下多人分持開山刀及槍枝闖入
公司搜括財物一千多萬元，之後直到八十七年六月初某日，乙○
○率手下三、四人再到其住處公司，向其恐嚇勒索五百萬元」云
云，雖與其在第一審八十八年十二月十二日庭訊之供述大致相符
，卻與其在偵查中供稱：「甲○○與乙○○在八十五年四月間，
去找我說在跑路，要給他們一千萬元跑路費，隔天他們二人和其
他人一共七、八人分持槍及開山刀行搶，到了八十七年六月他們
又來向其要現金五百萬元」云云相歧異，尚難遽信。綜上所述，
前開被害人及證人等之指、證訴，均有重大瑕疵，而有合理之懷
疑，無從為被告二人有罪之確信。此外，查無積極之證據足以證
明被告二人有前開強盜犯行，其二人被訴強盜部分，尚屬不能證
明，因而維持第一審關於諭知被告等被訴強盜部分無罪之判決，
駁回檢察官在第二審關於此部分之上訴。已詳就卷內證據調查
之結果，而為綜合判斷、取捨，認被告強盜部分之犯罪尚屬不能
證明之心證理由，所為論斷按諸通常經驗，並非一般事理之所無
，從形式上觀察，難認有違背經驗法則、論理法則，或有其他違
背法令之情形，自不容任意指為違法。按刑事訴訟法第一百六十
一條第一項規定：檢察官就被告犯罪事實，應負舉證責任，並指
出證明之方法。因此檢察官對於起訴之犯罪事實，應負提出證據
及說服之實質舉證責任。倘其所提出之證據，不足為被告有罪之
積極證明，或其指出之證明方法，無從說服法院以形成被告有罪
之心證，基於證據裁判主義及無罪推定之原則，自應為被告無罪
判決之諭知。檢察官於事實審並未主張或指出被告二人除本國護
照外，尚以何姓名持有何外國之護照，於依告訴人聲請提起上訴
後，始於法律審質疑原審未察明被告等有無以外國護照入境之情
形，而執以指摘原審有應於審判期日調查之證據而未予調查之違
法，難認係依據卷內資料為原判決具體違法指摘之上訴第三審適
法理由。其餘上訴意旨未指出有何具體足資證明被告等犯罪之積
極證據，原審未依法調查，僅就原審調查證據及對於證據證明力
之判斷等職權之適法行使，並原判決已明白論斷之事項，仍執前
詞任意指摘原判決違法，復就被告等部分被訴之事實，重為單純
事實之爭執，核與法律規定得為第三審上訴理由之違法情形，不
相適合，應認其關於強盜部分之上訴違背法律上之程式，予以駁
回。
二、關於被訴恐嚇取財部分：
按刑事訴訟法第三百七十六條所列各罪之案件，經第二審判決者
，不得上訴於第三審法院，法有明文。被告甲○○、乙○○被訴
涉犯刑法第三百四十六條第一項、第三項恐嚇取財部分，核屬刑
事訴訟法第三百七十六條第六款之案件，既經第二審判決維持第
一審關於諭知被告等被訴此部分無罪之判決，駁回檢察官在第二
審關於此部分之上訴，依上開說明，自不得上訴於第三審法院，
檢察官猶據告訴人之聲請，對此部分一併提起上訴，顯為法所不
許，應予駁回。
據上論結，應依刑事訴訟法第三百九十五條前段，判決如主文。
中　　華　　民　　國　九十四　年　　七　　月　　七　　日
                      最高法院刑事第十庭
                          審判長法官  陳　正　庸
                                法官  賴　忠　星
                                法官  王　居　財
                                法官  林　開　任
                                法官  林　立　華
      本件正本證明與原本無異
                                      書  記  官
中　　華　　民　　國　九十四　年　　七　　月　 二十 　日
                                                      Ｃ
